臺灣高等法院刑事判決　　 　　　 92年度上更(二)字第347 號
上　訴　人　臺灣臺北地方法院檢察署檢察官
上　訴　人
即　被　告　己○○
被　　　告　戊○○
上二人共同
選任辯護人　李祖麟律師
上列上訴人因被告偽造文書等案件，不服臺灣臺北地方法院86年
度訴字第562 號中華民國87年9 月29日第一審判決（起訴案號：
臺灣臺北地方法院檢察署85年度偵字第23725 號），提起上訴，
本院判決後，經最高法院第二次發回更審，本院更為判決如下：
    主  文
原判決撤銷。
己○○、戊○○共同連續意圖為自己不法之所有，以詐術使人將
本人之物交付，各處有期徒刑壹年貳月；戊○○緩刑肆年。
    事  實
一、己○○於民國八十四年二月間向醫師易忍毅頂讓臺北縣雙溪
    鄉○○路二號宏華診所之經營權，並雇請家庭醫科專科之醫
    師戊○○擔任該診所之名義上負責人，另委請領有醫師執照
    之甲○○在該診所輪流駐診，並偶請亦領有醫師執照之金爾
    慶代班駐診，戊○○、甲○○、金爾慶（後二人未據起訴）
    均為從事醫療業務之人，並以病歷表之記載為其附隨業務，
    且己○○並以戊○○為宏華診所負責人，與中央健康保險局
    訂立全民健康保險特約醫事服務機構合約（下稱健保契約）
    。戊○○明知己○○並未取得合法醫師或其他醫事專業人員
    資格，竟與己○○基於意圖為自己不法所有、違反醫師法之
    概括犯意聯絡，二人並與金爾慶、甲○○基於於業務上登載
    不實之概括犯意聯絡，自己○○於八十四年二月間頂讓宏華
    診所起至八十五年八月十七日止，於病患連同慶、連林金蓮
    、陳思菁、辛○○、藍吳玉美、鐘雅芳、林楊相春、林孟德
    、簡年生、吳簡綢、連陳幼、壬○○等人到宏華診所就診，
    於未遇有醫師駐診時，即由未領有醫師執照之己○○擅自為
    該等病患診療，並施以注射、調配處分及敷藥等醫療行為。
    並於事後，由明知未實際施以診療之戊○○、金爾慶、甲○○分別在上開病患病歷表上予以紀錄，而就此不實之事項登
    載於其業務上所製作之文書，足生損害各該病患之權益及中
    央健康保險局對病患病歷管理及核准健保費之正確性。嗣再
    由葉光永據此，以宏華診所負責人戊○○名義，連續持向中
    央健康保險局詐領保險費而行使之，並使該局因之陷於錯誤
    ，先後交付如附表所示健保費共計約新臺幣（下同）九千四
    百四十六元。嗣因民眾檢舉，經中央健康保險局業務訪查人
    員先後於八十五年八月六日、八月十二日、八月十七日訪查
    後而始獲悉上情。
二、案經中央健康保險局（下稱健保局）移送臺灣臺北地方法院
    檢察署檢察官偵查起訴。
    理  由
壹、證據能力方面：
一、按民國九十二年一月十四日修正通過之刑事訴訟法施行前，
    已繫屬於各級法院之案件，其以後之訴訟程序，應依修正刑
    事訴訟法終結之。但修正刑事訴訟法施行前已依法定程序進
    行之訴訟程序，其效力不受影響，刑事訴訟法施行法第七條
    之三定有明文。
二、查本案係於刑事訴訟法九十二年九月一日修正施行前繫屬於
    原審，經原審判決後，上訴於本院審理，本院判決後，由最
    高法院第一次發回更審，本院更一審於九十一年九月十八日
    辯論終結，而有關本案相關證據：即連同慶、賴啟宏、丙○○、陳思菁、辛○○、藍吳玉美、鐘雅芳、林楊相春、林孟
    德、簡年生、吳簡綢、連陳幼、壬○○於健保局訪談筆錄，
    健保局訪談報告、搜索扣押證明筆錄等，雖均屬被告以外之
    人於審判外之陳述，惟該等證據均於原審及本院前審審判期
    日依法提示被告辯解及辨認，並經合法調查，從而依上開施
    行法之規定，該訴訟程序之效力不因刑事訴訟法之修正施行
    而受影響，換言之，上開證據均俱證據能力，合先敘明。
貳、實體方面：
甲、被告之辯解：
一、被告己○○辯稱：伊係頂讓宏華診所後，聘請戊○○醫師為
    診所負責人，並委請甲○○醫師輪流在宏華診所駐診，有時
    亦由金爾慶代班駐診，因該三位醫師為外省口音，病患不了
    解該三名醫師之話語時，由伊在旁代為翻譯，且伊係依醫師
    之指示，幫病人打針、敷藥，並未替病患看診，且賴啟宏於
    八十五年八月六日到宏華診所取拿青春痘藥品時，適遇甲○○醫師已要離開，孫醫師遂吩咐伊先依其前病歷表之處方交
    付賴啟宏青春痘之藥品，且該藥品健保並不給付；復者，病
    患之病歷均係上開三位醫師及之前之易忍毅醫師看診後所據
    實所填載，伊未向健保局詐領健保費云云。
二、被告戊○○則辯稱：己○○係以月薪十七萬元雇用伊在宏華
    診所為病患看診，在較忙時就請己○○幫忙為病患打針、敷
    藥，己○○並未看診云云。
乙、認定事實所憑之證據及理由；
一、被告己○○未領有醫師及其他醫事專業人員執照，而己○○
    於八十四年二月間向醫師易忍毅頂讓臺北縣雙溪鄉○○路二
    號宏華診所之經營權，並雇請家庭醫科專科之醫師即被告戊○○擔任該診所之名義上負責人，另雇請領有醫師執照之甲○○在該診所輪流駐診，並偶請亦領有醫師執照之金爾慶代
    班駐診；被告己○○並以戊○○為宏華診所負責人，與中央
    健康保險局訂立健保契約等情，迭據被告葉文光、戊○○供
    承一致，並經證人金爾慶於原審供證在卷（詳原審卷第五三
    頁反頁），並有八十四年三月二十八日宏華診所負責人戊○○與健保局所訂立健保契約、戊○○家庭醫學科專科醫師證
    書、戊○○、甲○○醫療機構開業執照等附卷足憑（分附於
    八十五年度偵字第二四九九三號偵查卷第五至一一頁、八十
    五年度偵字第二三七二五號偵查卷第一七頁）。
二、證人於健保局訪談時之證詞如下：（均詳八十五年度偵字第
    二四九九三號偵查卷）
  (一)證人連同慶證稱：係於八十五年八月六日到宏華診所就診，
    （經提示己○○照片）確實由己○○看診、打針及給藥等語
    。（上開偵卷第二二頁，八十五年八月六日筆錄）
  (二)證人丙○○證述：（經提示戊○○、甲○○、己○○、易建
    勛、陳黎雲等五人照片影本）其陪婆婆林金蓮到宏華診所就
    診時，大部分由戊○○醫師看診，亦曾由己○○看診，至打
    針及調劑配藥均由己○○執行等語（上開偵卷第五六頁，八
    十五年八月十二日筆錄）。
  (三)證人陳思菁證稱：自健保開辦即至宏華診所看診，（經提示
    己○○照片）是己○○為其看診等語（上開偵卷第三六頁，
    八十五年八月六日筆錄）。
  (四)證人辛○○證稱：從健保開辦後，至宏華診所看診，（經提
    示戊○○、甲○○、己○○、易建勛、陳黎雲等五人照片影
    本），戊○○及己○○二人均曾為其看診，打針、配藥則均
    由己○○配製等語（上開偵卷第七０頁，八十五年八月十二
    日筆錄）。
  (五)證人藍吳玉美證稱：八十五年四月十日起至宏華診所看診，
    由老醫師診治，有時是年輕的己○○為其診治，（經提示戊○○、甲○○、己○○、易建勛、陳黎雲等五人照片影本）
    ，有時是戊○○為其診治，老醫師不在時，由己○○為其診
    治、開立處方及打針，八十五年四月十日是己○○為其診治
    等語（上開偵卷第九四頁，八十五年八月十二日筆錄）。
  (六)證人鐘雅芳證稱：曾至宏華診所看診，（經提示戊○○、甲○○、己○○、易建勛、陳黎雲等五人照片影本），確實是
    甲○○及己○○都曾為其看診等語（上開偵卷第一０九頁，
    八十五年八月十七日筆錄）。
  (七)林楊相春證稱：一直都在宏華診所就診，（經提示戊○○、
    甲○○、己○○、易建勛、陳黎雲等五人照片影本），是由
    戊○○為其看診，有時戊○○不在，則由己○○為其診治、
    打針、配藥等語（上開偵卷第七六頁，八十五年八月十二日
    筆錄）。
  (八)林孟德證稱：八十四年起在宏華診所看診，是由老醫師，有
    時是由年輕醫師看診，八十五年八月五日、八月六日、八月
    七日三天因摔倒受外傷到該所就醫，（經提示相片指認）是
    由陳黎雲診治，八十五年八月五日是由己○○為其診治、打
    針、敷藥及開立處方等語（上開偵卷第一一五頁，八十五年
    八月十二日筆錄）。
  (九)簡年生證稱：自健保開辦前即至宏華診所就診，（經提示戊○○、甲○○、己○○、易建勛、陳黎雲等五人照片影本）
    ，是由己○○為其看診、開藥等語（上開偵卷第三０頁，八
    十五年八月十二日筆錄）。
  (十)證人吳簡綢證稱：自健保開辦起就到宏華診所就醫，由戊○○醫師及己○○醫師看診、拿藥及打針，（經提示戊○○、
    甲○○、己○○、易建勛、陳黎雲等五人照片影本），一般
    是由老醫師戊○○看病，有時也有由己○○年輕醫師看病、
    打針、拿藥等語（上開偵卷第九九頁，八十五年八月十二日
    筆錄）。
  (十一)證人連陳幼證稱：到宏華診所就診，（經提示照片）戊○○
    、易建勛及己○○醫師均有看過等語（上開偵卷第一二一頁
    ，八十五年八月六日筆錄）。
  (十二)證人壬○○證稱：自八十五年七月份起因腰椎及膝關節痛至
    宏華診所就醫，老醫師及年輕醫師都看過，年輕醫師有打針
    及拿藥，（經提示己○○
    醫師即為己○○？）是照片上之葉先生無誤等語（上開偵卷
    第一一九頁，八十五年八月六日筆錄）。
  (十三)並有上揭證人於宏華診所就診之病歷資料在卷可佐。（附於
    上開偵卷各該證人訪談筆錄後頁）。
三、證人即健保局訪談人員於本院之證詞如下：
  (一)證人丁○○於本院審理時證稱：丙○○及辛○○訪談筆錄為
    其所製作，丙○○指認己○○為其婆婆看診、打針及調藥，
    其是拿相片到丙○○、及辛○○家中供其指認的，「看診」
    即是診治，其問病患時，是以台語問「給何人看病」，只是
    紀錄上寫成「看診」；訪查時兩人一組，在製作筆錄之前，
    都會先詢問被訪查人情況後，才開始記錄，在記錄之前，都
    會先將提示照片給受訪查人看過，才會下筆。（八十五年度
    偵字第二四九九三號偵查卷）第五七、第七一頁照片下的字
    是賈海燕所寫，一般做訪查時，係二人一組，二人都同時聽
    到被保險對象回答，就分工將內容紀錄，其等會將紀錄朗讀
    給被保險人聽及確認後再請被訪談人簽名等情在卷（本院八
    十七年度上訴字第四九二三號刑事卷〈下簡稱上訴卷〉第四
    ０頁、本院九十二年度上更二字第三四七號刑事卷〈下稱更
    二卷〉第九二頁）。
  (二)證人乙○○於本院審理中證稱：八十五年八月十二日訪談記
    錄係其所製作，簡年生有指認己○○為其看診；鐘雅芳之訪
    談記錄係其與另一位訪查員庚○○所共同訪問，由庚○○負
    責記錄，（八十五年度偵字第二四九九三號偵查卷）第一一
    ０頁照片下的紀錄文字係其所寫（按該文字為：經提示照片
    指認己○○、甲○○都有為其診治），係依鐘雅芳口述而記
    錄，再由鐘雅芳確認簽名等語（本院更二卷第六七頁、第六
    八頁）。
  (三)證人蔣庚○○於本院審理中亦證述：鐘雅芳筆錄是渠所製作
    的，
    雅芳寫的；當時以台語問話，因為「診治」無法以台語表達
    ，所以用「看病」，而鐘雅芳寫下「幫我看過病」時，渠想
    不便做改變。渠係先提示照片後，由乙○○寫「經提示照片
    指認，甲○○、己○○都有為其診治」，再由鐘雅芳簽名等
    情綦詳（本院更二卷第九五至九七頁）。
  (四)證人癸○○於本院審理中供證稱：偵查卷第一一九頁訪查紀
    錄為其製作，訪談中有提示第一二０頁上戊○○、易建勛、
    甲○○之片照片含己○○
    看診後，才做訪談；一二０頁上係依被訪談人口述而伊註記
    『由孫醫師寫病歷，另由己○○先生問診、取藥及打針』，
    而葉
    五年八月六日晚上八點二十分以前到達宏華診所，看到葉永
    先在看診之後，因為己○○不是醫師但有看診行為，訪談員
    就分批到被保險人家裡，請被保險人指認照片上哪一位幫他
    們來看診。我們很早就到宏華診外面觀察，查看是不是由己○○在進行看診的事實，確定後才進入診所等情甚明（本院
    更二卷第五八至六０頁）。
  (五)此外，並有上開健保局訪查人員於訪查時提示簡年生等證人
    指認之戊○○、甲○○、己○○、易建勛、陳黎雲等五人照
    片影本附於上開偵卷可佐。
四、按證人丁○○、乙○○、蔣庚○○及癸○○僅係健保局所聘
    僱之人員，職司醫療院所之訪查工作，與被告並無嫌隙，殊
    無製作不實筆錄以誣陷被告之必要，而連同慶、丙○○、陳
    思菁、辛○○、藍吳玉美、鐘雅芳、簡年生、吳簡綢、連陳
    幼、壬○○等人於原審及本院審理中亦不否認健保人員確有
    對之製作訪談筆錄乙節（原審卷第五四至五五頁、第八三至
    八五頁、本院更一卷第四二、四三、四四、四六頁，本院更
    二卷第五七頁、第六四頁、第七０頁、七二頁），則參諸渠
    等分於八十五年八月六日、十二日及十七日受訪談時，甫於
    本案發生之際，其等對於在宏華診所係由何人診治乙節，當
    是記憶最為清晰，應無就健保人員所提示供渠等指認之相片
    會有誤認之虞，且當時各該病患證人突受訪談，尚未及考慮
    利害關係，其所為供述，自較貼近事實，此由各該證人訪談
    筆錄並未一致指稱看診者均係己○○，亦可窺知。再，台語
    所謂「看診」，即係問診之意，此為通曉台語之人均所知悉
    者，又因問診者需與求診者對談，故求診者於看診後，對於
    問診之人，亦無不識之理。是上開一所列簡年生等證人對於
    健保局人員所詢「何人『看診』」，實不可能不解其意，而
    對被告己○○之角色之認知有所錯誤者。復者，依被告於原
    審選任辯護人具狀所提病患訪問紀錄影本十紙，在該訪問紀
    錄之後部分加註病患否認訪談人員曾提示照片供指認，部分
    加註被告己○○未為其看診云云等節以觀，顯見被告己○○
    於庭外主動尋訪病患，則病患於此情況下因礙於情面，自易
    更為有利於被告之說詞，是渠等於經被告己○○尋訪後，所
    為證詞自有偏頗之虞。此參諸證人陳思菁於八十五年一月四
    日、一月十日、一月十二日、六月八日病歷紀錄，依證人金
    爾慶於原審所供係其所載（原審卷第一０六頁反頁），然陳
    思菁於原審卻供述係由戊○○看診云云（原審卷第八三頁）
    ，二者明顯有異，亦可見一般。從而，證人連同慶、丙○○
    、陳思菁、辛○○、藍吳玉美、鐘雅芳、簡年生、吳簡綢、
    連陳幼、壬○○等人於原審及本院審理中翻異其詞，改稱己○○未看診，在旁翻譯及依戊○○醫師之交待注射、配藥、
    敷藥等云云，顯係事後附合被告所辯，難以憑信。
五、至證人壬○○於本院固否認上開偵卷第一二０頁（即健保局
    函送原卷內之一三八頁）指認相片之簽名（其旁註記：由孫
    醫師寫病歷，另由己○○問診、取藥及打針），非伊所簽者
    云云（本院更二刑事卷第六四頁）。惟該「壬○○」三字係
    壬○○所親自簽名者乙節，業據證人癸○○於本院供證在卷
    （同上卷第六二頁）。復經本院將證人壬○○於本院九十二
    年七月二十一日證人結文之簽名編為甲類，壬○○於同日當
    庭書寫之「壬○○」筆跡編為乙類，證人癸○○於同日當庭
    書寫之「壬○○」筆跡編為丙類，壬○○八十五年八月六日
    健保局查訪記錄上「壬○○」之簽名編為丁類，上開指認相
    片之卷頁上「壬○○」簽名編為戊類後，送請法務部調查局
    鑑定結果：丁類字跡與甲、乙類字跡筆劃特徵均相同，丙類
    字跡與甲、乙、丁類字跡特徵均不同，戊類字跡係影印，有
    失真之虞，未予鑑定等情，有該局九十三年四月八日調科貳
    字第０九三００一四二七五０號鑑定通知書並鑑定分析表在
    卷足稽（附於本院更二卷第一六二、一六三頁）。顯見壬○○八十五年八月六日健保局查訪記錄上之簽名確係其親筆所
    為，係屬真正，要無置疑。而癸○○當庭所書載「壬○○」
    三字，既均與壬○○本人簽名之特徵不同，是已難認癸○○
    有偽造壬○○之簽名。況且上開所爭執指認相片卷頁上「壬○○」之簽名，雖法務部調查局以係影印有失真之虞，而未
    鑑定，然本院互核該「壬○○」三字（按該「壬○○」簽名
    之指認卷頁原本，經健保局於九十三年十二月二十二日以健
    保北醫字第０九三二００四四六三號函覆本院，該指認筆錄
    原本逐一翻查仍無所獲，恐係作業流程中或有疏失遺漏在卷
    〈本院上更二卷第一九七頁）與八十五年八月六日健保局查
    訪記錄上所簽之「壬○○」三字，無論筆勢、筆劃及勾、牽
    等特徵均屬一致，應係同一人所為者至明。證人壬○○謂非
    其所簽名云云，委難採信，其於本院所證亦難資為被告有利
    之認定。
六、綜上以析，被告己○○未領有得合法醫師或其他醫事專業人
    員資格，竟擅自執行醫師法所定醫療行為，至堪認定。而被
    告戊○○既係葉文光所聘請擔任宏華診所負責人，對於被告
    己○○擅自執行醫療行為而違反醫師法之犯行，容難諉為不
    知，是其與己○○具有犯意聯絡，亦殆無疑。
七、又於八十五年八月六日為病患連同慶診治、八十五年四月十
    日為病患藍吳玉美診治，八十五年八月五日為病患林孟德診
    治、八十五年一月十五、十六日、三月十五日、三月二十五
    日、三月二十六日為簡年生診治，八十五年一月四日、一月
    十日、一月十二日、六月八日為陳思菁診治者，均係被告己○○等情，觀諸一所列載證人連同慶、藍吳玉美、林孟德、
    簡年生、陳思菁之健保局訪談筆錄自明。惟前開所載各日期
    之病歷，分係被告戊○○及另名醫師金爾慶、甲○○所填載
    者（詳如附表所示），則據被告戊○○及證人金爾慶、甲○○於原審供認在卷（見原審卷第一０六頁、第一０七頁），
    可知前開各病患之病歷記錄，係由未實際實施診察之戊○○
    、金爾慶及甲○○，於被告己○○為病患診治後，虛偽填載
    者，係就明知為不實之事項，而登載於其業務上所製作之文
    書上，且此登載不實之病歷記錄，足生損害於該病患之權益
    及中央健康保險局對病患病歷管理及核准健保費之正確性，
    亦彰至明。
八、被告己○○就其擅自執行醫療行為所生醫療費用，持前開登
    載不實之病歷紀錄，向健保局申請健保給付，而健保局並已
    核發如附表示所之金額乙節，有健保局台北分局九十二年十
    月二十七日以健保北醫字第０九二二００四０三三號函檢送
    之宏華診所八十五年就診醫療費用統計表及彙整表在卷可稽
    （附於本院更二卷第一０五至一一０頁，另按附表七至十二
    所示病患，由被告己○○診療之日期及次數不詳，故以最有
    被告之認定，依最低額之一次計算之）。而按執行醫療業務
    而收取醫療費用，唯具醫師資格者始得為之，無醫師資格而
    擅自執行醫療業務，縱使提出健保給付之申請，而其收取醫
    療費用縱有對價關係，究屬違法之行為，且其醫療品質不能
    與具有醫師資格者相比，既為法之所禁而仍為之，並據以申
    請健保給付，即難謂無不法所有之意圖。又既以被告戊○○
    為負責人之宏華診所名義與健保局簽約，是僅由具醫師資格
    者為被保險人看診，始得向健保局請領醫療給付，則由不具
    醫師資格之被告己○○為附表所示病患看診，卻以被告戊○○為負責人之宏華診所名義申請醫療給付，自屬詐術，並使
    健保局不查而如數給付，被告己○○所為合符詐欺罪之構成
    要件。且被告己○○申請健保給付時，所彙整之診察資料，
    係由被告戊○○核對蓋章乙節，並據被告戊○○於本院自承
    無訛（本院更二卷第二三０頁）。由此，益證被告戊○○就
    己○○向健保局詐領健保費部分亦具有犯意聯絡及行為分擔
    ，要可認定。
九、綜上，本件事證明確，被告戊○○、己○○各節，純係事後
    諉責之詞，難以採信，其等前開犯行均堪認定。
丙、論罪及不另為無罪諭知之理由：
一、論罪部分：
（一）按被告戊○○、己○○二人行為後，醫師法第二十八條於
      九十一年一月十六日公佈施行，修正前醫師法第二十八條
      規定：「未取得合法醫師資格，擅自執行醫療業務者，處
      一年以上三年以下有期徒刑，得併科新臺幣三萬元以上十
      五萬元以下罰金」；修正後刑度改為：「六月以上五年以
      下有期徒刑，得併科新臺幣三十萬元以上一百五十萬元以
      下罰金」，比較新舊法結果，以舊法較有利於被告，依刑
      法第二條第一項但書規定，本件就被告二人違反醫師法部
      分，自應適用上開修正前之醫師法，合先敘明。是核被告
      戊○○、己○○所為，均係犯修正前醫師法第二十八條第
      一項未具醫師資格執行醫療業務罪、刑法第二百十六條、
      第二百十五條行使業務登載不實文書罪及刑法第三百三十
      九條第一項詐欺取財罪。被告二人就上開醫師法第二十八
      條、刑法第三百三十九條第一項詐欺取財犯行間，另於所
      犯行使業務登載不實文書，並與金爾慶、甲○○間各有犯
      意聯絡及行為分擔，俱為共同正犯。又被告等從事業務之
      人登載不實事項於業務上之文書後進而持以行使，登載不
      實之低度行為應為行使之高度行為所吸收，不另論罪。被
      告二人行使業務上登載不實之文書及詐欺取財，先後各有
      多次犯行，時間緊接，所犯罪名相同，顯各係基於概括犯
      意為之，為連續犯，均依刑法第五十六條之規定以一罪論
      ，並加重其刑。又醫師法第二十八條所謂「業務」，係指
      以繼續之意思，反覆實施同種類行為為目的之社會活動，
      當然包含多次行為，被告己○○擅自實施醫療行為雖多次
      ，但只執行一個「醫療業務」，係屬繼續之一種，應僅構
      成一罪，無連續犯之適用，合此說明。被告二人所犯上開
      三罪間有方法、目的之牽連關係，應從一重之詐欺取財罪
      處斷。
（二）起訴意旨固未論及被告二人行使業務登載不實文書罪之犯
      行，惟此部分與已起訴並經論罪部分具有方法目的之牽連
      關係，茲如前述，本院自得併予審理，合此說明。
二、不另為無罪諭知之部分：
（一）公訴意旨另以：被告己○○係自八十四年二月向易忍毅頂
      讓宏華診所起迄八十五年底，擅自於宏華診所收治病患連
      同慶、簡年生、賴啟宏、丙○○、陳思菁、辛○○、藍吳
      玉美、鐘雅芳、簡年生、吳簡綢、連陳幼、壬○○等人，
      親自為渠等診療、打針、敷藥。戊○○與己○○基於犯意
      聯絡，意圖為自己不法之所有，己○○為病患看診之費用
      ，均以戊○○醫師名義，偽造保險費申請資料，向健保局
      詐領保險費，因認被告二人自八十五年八月十七日後至八
      十五年年底，及就病患賴啟宏部分均擅自執行醫療業務，
      而涉犯醫師法第二十八條、刑法第三百三十九條第一項罪
      嫌，並另涉犯刑法第二百十條偽造文書罪嫌等語。
（二）經查，遍查卷內資料，並無八十五年八月十七日後迄八十
      五年底止，有被告己○○單獨為病患診療之證據（至被告
      於該期間內於戊○○等醫師診療後，在醫師指示下，為病
      患施以注射、敷藥等行為，固有違斯時護理人員法第二十
      四條第一項之規定，惟此僅屬行政罰，尚難以刑罰相繩，
      此有八十五年度偵字第二三七二五號偵查卷第六七至六九
      頁之臺灣臺北地方法院八十三年度易字第六０八四號判決
      可參）。故不能證明被告己○○、戊○○於前開期間內有
      何違犯醫師法第二十八條之犯行。至於八十五年八月六日
      健保局人員至宏華診所訪查時，適遇賴啟宏欲取治青春痘
      藥品，而直接將健保卡持交被告己○○，經己○○在健保
      卡上蓋章後，欲配藥予賴啟宏等節，固據證人賴啟宏於健
      保局訪談筆錄供承在卷，並有其健保卡影本附卷足參（見
      第二四九九三號偵查卷第四四頁、第五四頁）。惟觀諸同
      日訪談筆錄於賴啟宏指認相片後，賴啟宏補述：今天來主
      要拿青春痘藥，護士將病歷交予戴眼鏡者；七月九日因感
      冒給剛剛才走的六、七十歲老醫生看等語（同上偵卷第四
      四頁反頁二行）。核與證人甲○○於本院所供：八十五年
      八月六日晚上八時，因趕車急忙要走，即拍他（指賴啟宏
      ）肩膀，跟他說請己○○拿治青春痘的藥給他，他以前即
      為治青春痘來看診，病歷因來不及，未記載，等隔天再記
      等語（本院上訴卷第三十八頁正反頁）大致相符。則被告
      己○○顯未替賴啟宏為診察行為甚明，殊難認被告己○○
      就此部分有何犯醫師法第二十八條之犯行。再被告己○○
      既僅於賴啟宏健保卡上蓋章即為訪查人員查獲，而觀諸前
      引健保局所檢送宏華診所八十五年就診醫療費用統計表及
      彙整表，亦無賴啟宏於八十五年八月六日健保給付之申請
      資料，是縱就賴啟宏部分，被告己○○有詐欺之意圖，然
      既未向健保局申請，則其尚未著手詐欺行為，要屬顯然，
      難以詐欺罪相繩。至被告戊○○更無可能就上開部分有何
      犯行可言。
（三）復者，被告己○○就其擅自執行醫療業務部分，填具申請
      資料向健保局詐取健保費用部分，既與被告戊○○具有犯
      意聯絡及行為分擔之共同正犯關係，是自非未經被告戊○○同意而偽造戊○○名義填載申請書，從而，實與刑法第
      二百十條偽造私文書之要件有間，公訴人遽謂被告己○○
      及戊○○均涉犯該罪，洵有失當。
（四）上開公訴意旨所指各節，雖均不能證明被告二人犯罪，惟
      公訴意旨認上開部分與被告二人經論罪科刑之事實，具有
      方法結果牽連之裁判上一罪關係，本院爰不另為無罪之諭
      知，併此敘明。
丁、撤銷改判及科刑之理由：
一、撤銷改判之理由：
（一）原審予以論罪科刑固非無據，惟查：(一)原審以病患之證人
      於健保局訪談紀錄之證詞不清晰，而認不能證明被告二人
      有犯醫師法第二十八條及有附表所示詐領保險費之犯行，
      而就被告己○○違反醫師法部分無罪之諭知，另戊○○部
      分則均為無罪之判決，洵有未當。(二)原審就病患賴啟宏於
      八十五年八月六日晚上至宏華診所取藥，認被告二人犯有
      刑法第三百三十九條第一項詐欺取財罪及同條第三項、第
      二項詐欺取財未遂罪，且係屬一行為觸犯數罪名之想像競
      合關係云云，既非允洽，亦嫌率斷。
（二）被告己○○上訴意旨否認犯行，固非可取，惟原判決既有
      上開可議之處，且檢察官上訴意旨亦非無據，自應由本院
      予以撤銷改判。
二、科刑之理由：
（一）審酌被告二人素行尚佳，有臺灣高等法院被告全國前案紀
      錄表在卷可參，惟全民健康保險係屬於極重要之社會制度
      ，國家及被保險人為此項制度所支出極龐大之費用，由未
      具醫師資格者擅自執行醫療業務以詐領醫療給付，除了影
      響就診病患之權益，更嚴重侵害全民健康保險制度之財務
      根基，所生損害重大，及各自犯後態度等一切情狀，各量
      處如主文第二項所示之刑度。
（二）另審酌被告戊○○前曾受有期徒刑以上刑之宣告，有前開
      本院全國前案紀錄表在卷可按，而其復僅受僱於己○○擔
      任名義上負責人，且年歲已高（八十三歲），經歷此偵審
      程序，當知警惕而無再犯之虞，本院認就其所宣告之刑以
      暫不執行為宜，爰併為緩刑四年之諭知，以勵自新。
據上論結：應依刑事訴訟法第369 條第1 項前段、第364 條、第
299 條第1 項前段，91年1 月16日修正前醫師法第28條第1 項，
刑法第11條前段、第2 條第1 項但書、第28條、第216 條、第21
5 條、第339 條第1 項、第55條、第56條、第74條第1 款，罰金
罰鍰提高標準條例第1 條前段，判決如主文。
本案經檢察官賴俊雄到庭執行職務。
中　　華　　民　　國　　94　　年　　4 　　月　　19　　日
                  刑事第二十庭審判長法  官  陳貽男
                                    法  官  高明哲
                                    法  官  許仕楓
以上正本證明與原本無異。
如不服本判決，應於收受送達後10日內向本院提出上訴書狀，其
未敘述上訴之理由者，並得於提起上訴後10日內向本院補提理由
書狀（均須按他造當事人之人數附繕本）。
                                    書記官  劉貞達
中　　華　　民　　國　　94　　年　　4 　　月　　22　　日
 附表
┌──┬────┬────┬───┬────┬────┐
│編號│病患    │就診日期│宏華診│為病患  │於病歷表│
│    │        │        │所申請│實施診  │上登載不│
│    │        │        │健保費│療健    │實者    │
│    │        │        │之金額│        │        │
│    │        │        │（新臺│        │        │
│    │        │        │幣）  │        │        │
├──┼────┼────┼───┼────┼────┤
│一  │連同慶  │85.8.6  │426   │己○○  │甲○○  │
├──┼────┼────┼───┼────┼────┤
│二  │藍吳玉美│85.4.10 │416   │己○○  │戊○○  │
├──┼────┼────┼───┼────┼────┤
│三  │林孟德  │85.8.5  │469   │己○○  │甲○○  │
├──┼────┼────┼───┼────┼────┤
│四  │簡年生  │85.1.15 │433   │己○○  │戊○○  │
│    │        ├────┼───┼────┼────┤
│    │        │85.1.16 │337   │己○○  │戊○○  │
│    │        ├────┼───┼────┼────┤
│    │        │85.3.15 │485   │己○○  │金爾慶  │
│    │        ├────┼───┼────┼────┤
│    │        │85.3.25 │399   │己○○  │戊○○  │
│    │        ├────┼───┼────┼────┤
│    │        │85.3.26 │653   │己○○  │戊○○  │
├──┼────┼────┼───┼────┼────┤
│五  │壬○○  │85.7.17 │323   │己○○  │        │
│    │        ├────┼───┤        │        │
│    │        │85.7.22 │323   │        │        │
├──┼────┼────┼───┼────┼────┤
│六  │陳思菁  │85.1.4  │413   │己○○  │金爾慶  │
│    │        ├────┼───┼────┼────┤
│    │        │85.1.15 │280   │己○○  │不詳    │
│    │        ├────┼───┼────┼────┤
│    │        │85.1.10 │250   │己○○  │金爾慶  │
│    │        ├────┼───┼────┼────┤
│    │        │85.1.11 │1179  │己○○  │不詳    │
│    │        ├────┼───┼────┼────┤
│    │        │85.1.12 │281   │己○○  │金爾慶  │
│    │        ├────┼───┼────┼────┤
│    │        │85.3.25 │280   │己○○  │不詳    │
│    │        ├────┼───┼────┼────┤
│    │        │85.4.8  │576   │己○○  │不詳    │
│    │        ├────┼───┼────┼────┤
│    │        │85.6.8  │282   │己○○  │金爾慶  │
├──┼────┼────┼───┼────┼────┤
│七  │連林金蓮│85.1.12 │222（ │大部分由│        │
│    │        │  至    │最有利│戊○○看│        │
│    │        │85.8.12 │告之認│診，亦曾│        │
│    │        │        │定，依│由己○○│        │
│    │        │        │最低額│看診。  │        │
│    │        │        │之一次│        │        │
│    │        │        │計，以│        │        │
│    │        │        │下同）│        │        │
│    │        │        │      │        │        │
├──┼────┼────┼───┼────┼────┤
│八  │辛○○  │85.1.15 │220   │戊○○及│        │
│    │        │  至    │      │己○○均│        │
│    │        │85.8.12 │      │曾為其看│        │
│    │        │        │      │診      │        │
├──┼────┼────┼───┼────┼────┤
│九  │鐘雅芳  │85.1.19 │250   │甲○○及│        │
│    │        │ 至     │      │己○○均│        │
│    │        │85.8.17 │      │曾為其看│        │
│    │        │        │      │診      │        │
├──┼────┼────┼───┼────┼────┤
│十  │林楊相春│85.1.10 │250   │是由彭文│        │
│    │        │ 至     │      │理為其看│        │
│    │        │85.8.12 │      │診，有時│        │
│    │        │        │      │戊○○不│        │
│    │        │        │      │在，由葉│        │
│    │        │        │      │永光為其│        │
│    │        │        │      │診治。  │        │
├──┼────┼────┼───┼────┼────┤
│十一│吳簡綢  │85.1.22 │280   │由戊○○│        │
│    │        │  至    │      │、己○○│        │
│    │        │85.4.9  │      │看診。  │        │
│    │        │        │      │        │        │
├──┼────┼────┼───┼────┼────┤
│十二│連陳幼  │85.1.17 │419   │戊○○、│        │
│    │        │  至    │      │己○○均│        │
│    │        │85.2.8  │      │為其看診│        │
│    │        │        │      │        │        │
├──┴────┼────┴───┴────┴────┤
│ 合計         │9446元                              │
│              │                                    │
└───────┴──────────────────┘
附錄本案論罪科刑法條全文
修正前醫師法第28條第1 項：
未取得合法醫師資格，擅自執行醫療業務者，處6 個月以上5 年
以下有期徒刑，得併科新臺幣30萬元以上150 萬元以下罰金，其
所使用之藥械沒收之。
刑法第216 條：
行使第210條至第215條之文書者，依偽造、變造文書或登載不實
事項或使登載不實事項之規定處斷。
刑法第215 條：
從事業務之人，明知為不實之事項，而登載於其業務上作成之文
書，足以生損害於公眾或他人者，處3 年以下有期徒刑、拘役或
500元以下罰金。
刑法第339 條第1 項：
意圖為自己或第三人不法之所有，以詐術使人將本人或第三人之
物交付者，處5 年以下有期徒刑、拘役或科或併科1000元以下罰
金。
